【裁判字號】    97,上更(二),227
【裁判日期】    980108
【裁判案由】    違反毒品危害防制條例
【裁判全文】
臺灣高等法院高雄分院刑事判決     97年度上更(二)字第227號
上  訴  人
即  被  告  甲○○
                      4號
                    （現在臺灣東成技能訓練所執行中借提寄
指定辯護人  本院公設辯護人   孫妙岑
上列上訴人因違反毒品危害防制條例案件，不服臺灣高雄地方法
院96年度訴緝字第45號中華民國96年5 月23日第一審判決（起訴
案號：臺灣高雄地方法院檢察署95年度偵字第11598 號），提起
上訴，經判決後，由最高法院第2次發回更審，本院判決如下：
     主  文
原判決撤銷。
甲○○犯販賣第一級毒品罪，處有期徒刑拾貳年。販賣第一級毒
品所得財物新台幣仟元沒收之，如全部或一部不能沒收時，以
其財產抵償之。
     事  實
一、甲○○明知海洛因係毒品危害防制條例第2 條第2 項第1 款
    所定第一級毒品，依法不得販賣或持有，竟意圖營利，基於
    販賣第一級毒品之犯意，於民國95年3 月初某日，其友人盧
    裕芳以電話與其聯絡，向其表示欲購買數量為新台幣（以下
    同）3,000 元之第一級毒品海洛因，甲○○予以應允，即指
    示盧裕芳自行前往林園鄉某地點後再以電話聯絡，甲○○遂
    前往引領盧裕芳前往高雄縣林園鄉○○村○○路189 號7 樓
    一址，俟盧裕芳將現金3,000 元交予甲○○後，再由甲○○
    將其所購買第一級毒品海洛因1 包交予盧裕芳收受而既遂，
    其後甲○○並當場介紹同往該址之劉昭君、陳智雄2 人予盧
    裕芳認識，囑其日後欲再購買海洛因時，可找劉、陳2 人交
    易。嗣於95年4 月25日8 時10分許，經警持法院核發之搜索
    票在上址依法執行搜索而當場查獲劉昭君，並扣得如附表編
    號至所示與本案無涉之物品，因而查悉上情。復於同年
    月30日1 時20分許，再循線前往高雄縣林園鄉○○村○○路
    2 巷2 之4 號內查獲陳智雄，另扣得如附表編號、所示
    與本案無涉之物品。
二、案經高雄縣政府警察局林園分局移送台灣高雄地方法院檢察
    署檢察官偵查起訴。
     理  由
甲、程序部分：
一、證人即共同被告劉昭君前於警詢中供稱其與陳智雄共同為上
    訴人甲○○販賣毒品等語，嗣於原審審判中則否認上情；至
    證人盧裕芳則在警詢中指證曾向上訴人甲○○購買1 次毒品
    、並經其介紹與劉昭君、陳智雄2 人認識，惟於原審審理中
    改稱從未向甲○○購買毒品，是渠等警詢及法院審理時之證
    述已有前後陳述不符之情形。審酌證人即共同被告劉昭君、
    證人盧裕芳警詢之證述相距案發日較近，當時記憶自較深刻
    ，可立即反應所知，不致因時隔日久而遺忘案情，且較無來
    自人情之壓力，而出於不想生事之指證，或故為迴護而事後
    串謀之可能，甚而恐因其警詢所述將導致本身所涉他案受有
    刑事訴追之虞。綜此以觀，渠等於警詢之證述客觀上應具較
    可信之特別情況，且為證明犯罪事實存否所必要，依刑事訴
    訟法第159 條之2 規定，其警詢證言自有證據能力。
二、又本件固經共同被告劉昭君辯稱其在警詢中遭到承辦員警以
    腳踹、踢云云。然經原審於準備程序中完整勘驗其警詢筆錄
    製作過程，其間除因錄音帶換面、劉昭君最初表示要選任律
    師、或於筆錄製作期間因劉昭君打哈欠後各有中斷錄音之情
    形（參見95年度訴字第2894號卷95年11月15日準備程序筆錄
    暨辯護人檢附之完整譯文）外，其餘詢問過程均屬連續而未
    中斷，且參以劉昭君自95年4 月25日下午製作警詢筆錄後，
    旋於同日晚間台灣高雄地方法院檢察署內勤訊問時經檢察官
    當庭檢查其身體，並未發現有何傷痕或瘀血，此有卷附訊問
    筆錄可證（見95年度偵字第11598 號卷第53頁），是以劉昭
    君此部分抗辯尚非有據。
三、證人劉昭君之辯護人前於原審審理中雖另以：承辦員警於訊
    問之初並未告知應如何選任律師、亦未給予其足夠且適當之
    機會決定是否委請律師到場即逕自開始製作筆錄，況警詢筆
    錄製作過程中劉昭君確有毒癮發作之情形，是其警詢陳述應
    非出於任意性等語為其辯護。茲依原審勘驗劉昭君警詢內容
    結果，該次筆錄製作過程係先由承辦員警依刑事訴訟法第95
    條規定告知權利後，劉昭君先表示要委任律師到場，員警乃
    於同日12時51分暫停詢問並中斷錄音，嗣於同日12時55分再
    經劉昭君表示無庸選任律師後，始由員警重行詢問。就此本
    院認為前開等候期間先後相隔不過4 分鐘，確有使劉昭君難
    以完整、妥適決定是否選任律師到場之程序瑕疵。然參諸我
    國刑事訴訟法對於被告訴訟權利之保障非僅只一端，本件承
    辦員警於製作筆錄之初既已同時告知得依法行使緘默權，故
    劉昭君是時仍可拒絕接受詢問，以為適當之權利救濟，尚不
    得徒以前述瑕疵即全然否定其警詢陳述之任意性。再者，劉
    昭君在筆錄製作過程確因毒癮發作而有打哈欠、想要嘔吐等
    情形，然其已先由員警詢問是否要中斷詢問、隔日再移送等
    語，劉昭君則表示可以繼續接受詢問，隨後經員警繼續以一
    問一答之方式製作筆錄，劉昭君針對員警所提問題尚能完整
    、連續且清楚地回答，遇有開放式問題（例如「筆記本作何
    用途？」、「扣案物品為何人所有？」）時，亦能詳述事實
    經過，並陳述伊並非販賣毒品、僅係為被告甲○○送貨而已
    ，以及伊與陳智雄、被告甲○○等人各自分工情形等情甚詳
    。況倘劉昭君果係基於身體不適、想要趕快結束筆錄製作過
    程之目的而為陳述，又豈有甘冒販賣第一級毒品罪之重典，
    而逕自坦承其為上訴人甲○○聯絡交易及運送海洛因毒品犯
    罪事實之理。故認劉昭君於警詢筆錄製作過程雖略有毒癮發
    作之情形，然尚未足以影響其自白之任意性，揆諸前揭說明
    ，要不得遽認劉昭君該等自白果有遭受不正取供而不具任意
    性之情事，自得採為認定事實之適法證據。
四、證人盧裕芳於檢察官偵查中所為之陳述，既依法具結，且無
    顯不可信之情況，依刑事訴訟法第159 條之1 第2 項規定，
    自有證據能力，得為證據。
乙、實體部分：
一、訊據上訴人即被告甲○○矢口否認有上開販賣第一級毒品犯
    行，辯稱：我不認識盧裕芳，也沒有販賣海洛因3,000 元予
    盧裕芳之情事云云。經查：
  (一)證人盧裕芳前於95年3 月初某日，以電話聯絡甲○○表示欲
    購買第一級毒品海洛因，嗣依甲○○之指示自行前往林園鄉
    某處，再由甲○○引領前往高雄縣林園鄉○○村○○路189
    號7 樓，以此方式購得第一級毒品海洛因之事實，已據證人
    盧裕芳先後於警詢及偵查中證述綦詳。又刑事實務上之對人
    指認，乃於案發後經由證人（包括被害人、共犯或目擊之第
    三人等）指證並確認犯罪行為人之證據方法。現行刑事訴訟
    法並無關於指認程序之規定，如何由證人正確指認犯罪行為
    人，自應依個案具體情形為適當之處理。指認程序固須注重
    人權之保障，亦須兼顧真實之發現，以確保社會正義實現之
    基本目的。如證人陳述係出於親身經歷之見聞所為指認，並
    依法踐行調查程序後，綜合證人於案發時停留之時間及所處
    環境等各項情況，足資認定其確能對被告觀察明白，認知被
    告行為之內容，該事後依憑個人之知覺及記憶所為之指認客
    觀可信，並非出於不當暗示，亦未違悖一般日常生活經驗之
    定則或論理法則，又非單以證人之指認為被告論罪之唯一依
    據時，即非不得採為判決基礎（最高法院95年度台上字第58
    10號判決意旨參照）。蓋以本件業據證人盧裕芳證述：我當
    天除向甲○○購買毒品外，另由甲○○介紹其他2 位成員與
    我認識，說明渠等販賣毒品分工情形，更向我表示以後如要
    購買毒品可以直接找其他2 人，然後大家就一起坐下來聊天
    等情甚詳，足見證人盧裕芳雖僅前往上址1 次，然因透過甲
    ○○詳細介紹、且慮及日後本身亦有陸續購買毒品之必要，
    是其對於甲○○以外之其他2 人自有相當程度之認識，應無
    輕易誤認之虞。是以證人盧裕芳固於審理時證稱：我在警詢
    中雖有指認劉昭君、陳智雄之照片、但渠2 人實際上與當初
    經由甲○○介紹認識之人外型並非相同云云。惟查，本案乃
    證人盧裕芳前因施用毒品遭警查獲後，於95年6 月28日警詢
    中主動表示欲提供購買毒品來源予員警循線查緝，遂由員警
    提供劉昭君、陳智雄與甲○○等人之彩色半身近照供其指認
    ，並經其親自捺印確認無誤，是其為求將來得獲有減輕其刑
    之寬免，當無任意誣指他人致使員警無從循線追查之可能，
    是顯見上訴人甲○○確有販賣毒品海洛因給盧裕芳，並當場
    介紹劉昭君、陳智雄給盧裕芳認識。
  (二)況證人即共同被告劉昭君於警詢中陳稱：「（高雄縣林園鄉
    ○○村○○路189 號7 樓，何人承租？何人在居住？）是綽
    號（六和）男子所承租，因六合男子已入獄，所以甲○○叫
    我和陳智雄去居住」、「（你有無販賣毒品海洛因？）我沒
    有販賣海洛因，只替甲○○送毒品海洛因交易而已，實際上
    是甲○○在販賣毒品」、「你替甲○○送毒品海洛因交易，
    有無薪水？薪水為何？）甲○○有發薪水給我，每日新台幣
    700 元－800 元，另外毒品提供我施打…」；並證稱：「（
    陳智雄有無販賣毒品海洛因？）陳智雄只負責聽電話連絡交
    易的數量及價錢、交易的時間、地點，然後吩咐我依照時間
    、地點送毒品海洛因交易取錢」、「甲○○給陳智雄和我一
    樣的薪資及提供陳智雄施打的毒品等好處」等語明確。依上
    開劉昭君警詢之自白及證述，係上訴人甲○○叫證人劉昭君
    、陳智雄去高雄縣林園鄉○○村○○路189 號7 樓居住，以
    便劉、陳2 人協助其販賣毒品海洛因，可佐證盧裕芳所稱其
    向甲○○購買海洛因，甲○○介紹劉、陳2 人與之認識，並
    囑日後可找該2 人交易等情不虛。由上觀之，被告甲○○確
    有販賣海洛因與盧裕芳之情事，至劉昭君、吳智雄另涉犯共
    同販賣毒品案件，乃由本院另案審理中，惟查本案係被告甲
    ○○基於個人販賣圖利之意思，單獨與盧裕芳接洽，並交易
    毒品之後，始介紹劉昭君、吳智雄與盧裕芳認識，亦即劉、
    吳2 人並無涉入本件販毒與盧裕芳之犯行，並非共犯，至為
    明確。
  (三)邇來政府為杜絕毒品氾濫，毒害人民甚深，再三宣導教民眾
    遠離毒品、媒體之報導既深且廣，對於毒品之禁絕，應為民
    眾所熟悉。又政府對於查緝施用、轉讓及販賣毒品無不嚴格
    執行，且販賣毒品罪更係重罪，設若無利可圖，衡情一般持
    有毒品者，當不致輕易將持有毒品交付他人。況且，第一級
    毒品海洛因價格不貲，且販賣毒品係違法行為，非可公然為
    之，亦無公定之價格，不論任何包裝，均可任意分裝增減分
    量，每次買賣價量，亦可能隨時依雙方間之關係深淺、資力
    、需求量及對行情之認知、來源是否充裕、查緝是否嚴緊，
    購買者被查獲時供述購買對象之可能性風險之評估等，因而
    異其標準，並機動調整，非可一概而論，是販賣利得除經坦
    承犯行或價量俱臻明確外，委難查得實情，販賣之人從價差
    或量差中牟利方式雖異，其意圖營利之非法販賣行為則一，
    是應認甲○○販賣上開海洛因，有牟利意圖，至為明顯。
  (四)再證人盧裕芳前於警詢證稱上開買賣第一級毒品海洛因之時
    間係95年3 月初左右，交易價格為3,000 元，嗣偵查中改稱
    交易時間為95年4 、5 月間、於原審改稱95年3 、4 月間，
    於偵查及原審審判中改稱交易價格為2 、3,000 元等語。本
    院審酌案發時日距今事隔已久，而證人盧裕芳警詢中所述各
    節因距離案發日較近，記憶自較深刻，客觀上較具有可信性
    ，是本院認上訴人甲○○係於95年3 月初某日以3,000 元之
    代價出售第一級毒品海洛因予盧裕芳1 次，並據此推算渠等
    販賣第一級毒品海洛因得款為現金3,000 元之情無訛。
  (五)綜上所述，被告所辯上情，無非卸責之詞，不足採信。本件
    事證明確，被告之犯行，堪以認定。
二、行為後法律有變更者，適用行為時之法律。但行為後之法律
    有利於行為人者，適用最有利於行為人之法律，刑法第2 條
    第1 項定有明文。查上訴人甲○○於前開行為後，刑法業經
    總統於94年2 月2 日修正公布，並依刑法施行法第10條之1
    規定自95年7 月1 日施行。茲就上訴人甲○○行為前、後相
    關法律有修正者，依前揭規定加以比較適用。茲說明如下：
  (一)修正前刑法第64條第2 項、第65條第2 項規定，死刑得減為
    無期徒刑、或為15年以上有期徒刑；無期徒刑得減為7 年以
    上有期徒刑，依修正後規定死刑僅得減為無期徒刑；無期徒
    刑僅得減為20年以下15年以上有期徒刑，故以修正前規定較
    有利於上訴人甲○○。
  (二)修正前刑法第59條原規定「犯罪之情狀顯可憫恕者，得酌量
    減輕其刑」，修正後則改為「犯罪之情狀顯可憫恕，認科以
    最低度刑仍嫌過重者，得酌量減輕其刑」，惟依該條修正理
    由乃謂依實務見解，本條係關於裁判上減輕之規定，必於審
    酌一切之犯罪情狀，在客觀上顯然足以引起一般同情，認為
    縱予宣告法定最低刑度猶嫌過重者，始有其適用。故乃增列
    文字將此適用條件予以明文化。由是可知，修正前後有關本
    條酌減之規定對行為人並無有利或不利之差異，此部分當無
    比較新舊法之問題，附此敘明。
三、查海洛因係毒品危害防制條例第2 條第2 項第1 款所定之第
    一級毒品，依法不得持有、施用及販賣。上訴人甲○○販賣
    第一級毒品海洛因，核係犯毒品危害防制條例第4 條第1 項
    之販賣第一級毒品既遂罪。上訴人甲○○販賣第一級毒品海
    洛因前持有海洛因之低度行為，應為販賣之高度行為所吸收
    ，均不另論罪。另本件上訴人甲○○被查獲販賣毒品數額非
    多，僅販賣3,000 元，屬情輕法重，如逕以宣告最低度之無
    期徒刑，猶嫌過重，尚有可憫之處，爰依刑法第59條規定酌
    減其刑，並依修正前刑法第64條第2 項、第65條第2 項規定
    以定其減刑範圍。
四、原審予以被告論科，固非無見，惟查(一)本件販毒行為係被告
    與盧裕芳直接交易，劉昭君、吳智雄並未介入已如前述，原
    判決認劉昭君、吳智雄係本件共犯，自有未合。(二)扣案附表
    編號之交易名單2 張記載之內容概為如「屏東坤仔」、「
    高雄輝仔」等不詳真實姓名之綽號，及如「紅茶」、「綠茶
    」等各類茶品名與數字，顯然與本件販毒交易無關，原判決
    認係被告販賣毒品所用之物，予以宣告沒收，亦有未合。被
    告上訴意旨，仍執前詞，否認犯罪，固無足取，然原判決既
    有上述可議，自應由本院將原判決撤銷改判。審酌被告販賣
    毒品，危害社會治安至鉅，犯後否認犯行，態度不佳，惟念
    其僅販賣毒品3,000 元，數量非鉅，犯罪所得無多等一切情
    狀，量處有期徒刑12年。被告販賣毒品所得款3,000 元，係
    販賣所得，應依毒品危害防制條例第19條第1 項規定宣告沒
    收，如全部或一部不能沒收時，以其財產抵償之。扣案如附
    表編號之交易名單，非供本件販毒所用之物，已如前述，不
    予宣告沒收。另本案另扣得如附表編號至所示物品，然
    其中編號所示第二級毒品甲基安非他命1 包乃係共同被告
    陳智雄非法持有、業經台灣高雄地方法院以95年度訴字第28
    94號判決諭知沒收銷燬；又編號至所示物品尚乏積極事
    證足認與上訴人前揭販賣第一級毒品予盧裕芳之犯罪事實相
    涉，且編號所示第一級毒品海洛因1 包亦由台灣高雄地方
    法院前以95年度訴字第2894號裁定單獨沒收銷燬在案。另編
    號至所示物品則係共同被告劉昭君、陳智雄分別供己施
    用毒品所用之物，而其中編號至部分業據台灣高雄地方
    法院另以95年度訴字第3201號判決宣告沒收銷燬在案，從而
    該等扣案物品實乃攸關共同被告劉昭君、陳智雄是否另涉有
    其他犯罪之證物，如率爾宣告沒收銷燬，恐將造成其前述犯
    行因證據滅失而有難以論斷之虞，是以認猶未可再就上開扣
    案物品逕予諭知沒收銷燬為當。
五、公訴意旨另以：被告甲○○與劉昭君、陳智雄等人另基於販
    賣第一級毒品海洛因之概括犯意聯絡，自95年2 月間起至4
    月間，以高雄縣林園鄉○○村○○路189 號7 樓為據點，由
    被告吳崇柏負責取得海洛因及找尋買主，另由陳智雄負責在
    該處接聽毒品買家電話確認訂單後，再吩咐劉昭君負責將海
    洛因送至高雄縣林園鄉○○路全國加油站後產業道路、沿海
    路圓林園飯店後產業道路及海軍陸戰隊中正堂旁之墓園產業
    道路等處交付買主，以此方式分工共同販賣第一級毒品海洛
    因多次（前開有罪部分除外）。因認被告甲○○此部分亦涉
    有違反毒品危害防制條例第4 條第1 項之販賣第一級毒品罪
    嫌。
  (一)公訴人認上訴人甲○○此部分亦涉有販賣第一級毒品罪嫌，
    無非係以共同被告劉昭君前於警詢之陳述及扣案筆記本、交
    易名單等為其論據。
  (二)訊之上訴人甲○○否認此部分犯行。辯稱：從未販賣毒品海
    洛因等語，經查：扣案筆記本內容亦僅粗略記載不詳第三人
    之綽號、同時在一旁簡單記載阿拉伯數字，其意晦澀簡略難
    明，且未記載各次交易之時間、地點、數量及價格等重要犯
    罪事實，購買者是何人亦無從知悉，尚難據此證明上訴人甲
    ○○果涉有此部分販賣第一級毒品，此外復查無其他確切證
    據證明此部分販賣毒品情事，惟因公訴人認此部分與前開論
    罪部分具有修正前刑法連續犯之裁判上一罪關係，此部分爰
    不另為無罪之諭知，附此敘明。
據上論斷，應依刑事訴訟法第369 條第1 項前段、第364 條、第
299 條第1項前段、適用毒品危害防制條例第4 條第1 項、第19
條第1 項、刑法第2條第1項、第11條、第59條，判決如主文。
本案經檢察官王登榮到庭執行職務。
中    華    民    國    98    年    1     月    8     日
                  刑事第九庭    審判長法  官   莊秋桃
                                      法  官   裕斗
                                      法  官   謝宏宗
以上正本證明與原本無異。
如不服本判決應於收受本判決後10日內向本院提出上訴書狀，其
未敘述上訴理由者，並得於提起上訴後10日內向本院補提理由書
狀（均須按他造當事人之人數附繕本）「切勿逕送上級法院」。
中    華    民    國    98    年    1     月    10    日
                                      書記官   熊惠津
附錄本判決論罪科刑法條：
毒品危害防制條例第4條第1項
製造、運輸、販賣第一級毒品者，處死刑或無期徒刑；處無期徒
刑者，得併科新臺幣1 千萬元以下罰金。
附表：
┌──┬────────────┬─────────┬───────────┐
│編號│查獲物品名稱、數量      │  查獲地點        │不予沒收理由          │
├──┼────────────┼─────────┼───────────┤
│    │交易名單2 張            │高雄縣林園鄉西溪村│非供本件販賣毒品所用之│
│  │                        │半路189 號7 樓  │物，不予宣告沒收。    │
│    │                        │                  │                      │
├──┼────────────┼─────────┼───────────┤
│    │第二級毒品甲基安非他命1 │同上              │另經以95年度訴字第2894│
│  │小包（驗前淨重0.04公克、│                  │號判決諭知項沒收銷燬在│
│    │驗後淨重0.03公克）      │                  │案，爰不予沒收        │
├──┼────────────┼─────────┼───────────┤
│    │第一級毒品海洛因2 小包（│同上              │雖係查獲之毒品，惟與本│
│  │驗後合計淨重0.07公克、空│                  │案無涉，且另經以95年度│
│    │包裝總重0.34公克）      │                  │訴字第2894號裁定沒收銷│
│    │                        │                  │燬在案，爰不予沒收    │
├──┼────────────┼─────────┼───────────┤
│  │筆記本4 本              │同上              │核與本案無涉，不予沒收│
├──┼────────────┼─────────┼───────────┤
│  │行動電話9 支            │同上              │同上                  │
├──┼────────────┼─────────┼───────────┤
│  │空夾鏈袋6 個            │同上              │同上                  │
├──┼────────────┼─────────┼───────────┤
│    │注射針筒14支            │同上              │核與本案無涉、且另經以│
│  │                        │                  │95年度訴字第3201號判決│
│    │                        │                  │宣告沒收銷燬，爰不予沒│
│    │                        │                  │收                    │
├──┼────────────┼─────────┼───────────┤
│  │寫有「雄」字之殘渣袋20只│同上              │同上                  │
├──┼────────────┼─────────┼───────────┤
│  │寫有「君」字之殘渣袋20只│同上              │同上                  │
├──┼────────────┼─────────┼───────────┤
│  │殘留第一級毒品海洛因之殘│同上              │同上                  │
│    │渣袋12只                │                  │                      │
├──┼────────────┼─────────┼───────────┤
│  │第一級毒品海洛因1 小包  │高雄縣林園鄉林內村│核與本件販賣毒品無涉，│
│    │                        │林內路2 巷2 之4 號│爰不予沒收            │
├──┼────────────┼─────────┼───────────┤
│  │注射針筒5 支            │同上              │同上                  │
└──┴────────────┴─────────┴───────────┘
                                                    W


司法院資訊處製作；財團法人民間司法改革基金會備份。
